【裁判字號】    95,上訴,338
【裁判日期】    950523
【裁判案由】    強盜
【裁判全文】
臺灣高等法院刑事判決                 95年度上訴字第338號
上  訴  人
即  被  告  乙○○
                    （
指定辯護人  扶助律師 張權律師
上列上訴人因強盜案件，不服臺灣臺北地方法院94年度訴字第
898號，中華民國94年12月30日第一審判決（起訴案號：臺灣臺
北地方法院檢察署94年度偵字第7714號），提起上訴，本院判決
如下：
    主  文
原判決撤銷。
乙○○意圖為自己不法之所有，攜帶兇器，以脅迫至使不能抗拒
，而取他人之物，處有期徒刑柒年陸月。
    事  實
一、乙○○於民國九十四年四月間任職台北市○○街二一五號「
    全家便利商店」，嗣遭店長林富雄辭退，且向其借錢未果，
    竟意圖為自己不法之所有，於九十四年五月二日凌晨零時五
    十五分許，頭載非其所有大頭狗圖案之安全帽及太陽眼鏡、
    黃色口罩、黑色手套等物，以避免為他人察覺其身分，並攜
    帶非其所有、客觀上具危險性，足供凶器使用之折疊刀一把
    （展開時約有二十公分長，未展開長約十公分，無證據足証
    係槍砲彈藥刀械管制條例所管制之刀械，未扣案），騎乘Ｄ
    ＫＺ—Ｏ一Ｏ號輕型機車，前往上開「全家便利商店」，先
    在店內徘徊閒晃，待店內僅店員甲○○及其友人，而無其他
    顧客時，即走向櫃臺佯裝結帳，並取出前揭折疊刀指向甲○
    ○，以台語大喝「搶劫」，以此脅迫之方式，至使甲○○不
    能抗拒，而任由其打開收銀機，取走收銀機內之現金新台幣
    （下同）七千元，得手後，往外走，甲○○立即按鈴告知在
    辦公室之店長林富雄遭搶，林富強即追上前，乙○○回頭見
    有人追來，即跑入巷內，騎乘前揭機車逃逸離去，林富強遂
    記下該機車車牌號碼，報警循線查獲，並扣得非作案用之摺
    疊刀一把。。
二、案經臺北市政府警察局中山分局報請臺灣臺北地方法院檢察
    署檢察官偵查起訴。
    理  由
一、證據能力部分：辯護人辯稱：林宏意於偵訊說辭，無證據能
    力等語，然查：被告以外之人於偵查中向檢察官所為陳述，
    除顯有不可信之情形外，得為證據，刑事訴訟法第一百五十
    九條之一第二項定有明文，且證人林宏意係檢察官依法傳喚
    並命具結，於程序上並無何不可信之處，且辯護人亦未提出
    證據證明有何不可信之情況，因此，依法其證言自有證據能
    力，此外，被告及辯護人對其餘被告以外之人於審判外陳述
    之證據能力均不爭執，依刑事訴訟法第一百五十九條之五之
    規定，各該傳聞供述有證據能力，合予說明。
二、訊據上訴人即被告否認有於上揭時地至「全家便利商店」強
    盜，辯稱：伊當天有騎機車出去買藥，但警員搜索時機車停
    放位置及鑰匙插的方式與伊上次使用該部機車的狀態不同，
    應該是有其他人騎乘過該車。會使用該部機車的只有伊和伊
    父親，但大部分都是伊在使用，伊父親沒有在超商打過工，
    案發當時伊不在現場等語，經查：
（一）有關九十四年五月二日凌晨零時五十五分許，有一歹徒頭
      載大頭狗圖案之安全帽及太陽眼鏡、黃色口罩、黑色手套
      等物，至台北市○○街二一五號「全家便利商店」，先在
      店內徘徊閒晃，嗣店內均無顧客時，旋走向櫃臺佯裝結帳
      ，並取出折疊刀指向店員甲○○大喝「搶劫」，以此脅迫
      之方式，至使甲○○不能抗拒，而任由其打開收銀機，取
      走收銀機內之現金七千元，其後即騎乘ＤＫＺ—Ｏ一Ｏ號
      輕型機車逃逸離去等情，業據證人甲○○、林富雄於警詢
      、偵查及原審證述甚詳（偵卷第十八至二五頁，第七九至
      八三頁，原審卷第一二九至一三四頁），且有監視器錄影
      帶翻拍相片二十幀、及翻拍光碟一片（偵卷第三七頁、四
      三至五二頁，原審卷第一七二至一七三頁）在卷可稽，此
      部分事實，堪予認定。而作案歹徒攜帶強盜之折疊刀展開
      時有二十公分長，握把長為十公分，業據證人甲○○於原
      審證述甚詳（原審卷第一三○頁反面），並有錄影翻拍照
      片附卷可參（偵卷第五十至五一頁），該折疊刀於客觀上
      仍係得持以攻擊人身，對人之生命、身體、安全構成威脅
      ，具有相當危險性之器械，自屬刑法第三百二十一條第一
      項第三款所稱之兇器無訛。再揆諸本件被告係頭戴安全帽
      、太陽眼鏡及黃色口罩，並持刀指向被害人甲○○，大聲
      斥喝「搶劫」等語，而被害人係一年輕女性，時值深夜，
      突遇此狀況，心生畏懼，任由被告強取收銀機內財物，依
      此客觀情形，其手段顯已達至使被害人甲○○不能抗拒之
      程度。至辯護人指錄影帶所示，被害人遭搶後，似露微笑
      ，顯未達不能抗拒程度等語，惟證人甲○○証稱：當時是
      傻掉了，所以傻笑等語（本院卷第八二頁），衡諸人遭突
      來之危害，是有嚇傻、或畏懼而手腳無力，不能反抗之情
      況，是辯護人以之認未達不能抗拒之情況，尚有誤會。
（二）被告辯稱：伊當時在家睡覺，並未在場；伊騎車去買藥時
      ，機車位置及鑰匙插放位置與我上次使用不同，應該有其
      他人騎過等語；然證人即被告之父趙忠夫於警詢證稱：被
      告當日凌晨零時許身著黑色上衣出門，強盜發生時，被告
      並不在家等語（偵卷第二七頁），是被告所辯，已然無據
      ，且證人林富雄證稱：伊本來不能確定，但事後看錄影帶
      ，從歹徒在店內之動作及身型，可以看出是被告，他在我
      的店作過一個個月。警察找到車主（按即被告之父）後，
      我才把錄影帶調出，我、警察及車主一起看錄影帶，當時
      車主有說那是他兒子乙○○，他還回頭問我說那是你員工
      你還不知道，警察問我乙○○如何寫，我還把人事資料拿
      出來給警察等語（偵卷第七九至八十頁，原審第一三二頁
      反面至一三三頁），證人即承辦警員証稱：有帶被告之父
      趙忠夫一起看監視錄影帶，當時他用台語說：「那是我兒
      子」，把他抓去關，說他交了壞朋友，有吸毒習慣等語（
      偵卷第九四頁），顯見作案者即係被告，是被告辯稱：未
      在場等語，即與上開證據不符，不足採信，至證人趙忠夫
      於偵訊証稱：未曾說錄影帶之人係被告等語（偵卷第九十
      頁），惟其與被告係父子，其證詞本難期公允，且與上開
      證據不符，不能採信，無從執為有利被告之證據。此外，
      參諸證人林富雄見狀所記下之車牌號碼，確係被告平日所
      騎乘之機車無誤，此為被告所是認，核與證人趙忠夫於警
      詢中證述相符（偵卷第二七頁），且証人即承辦警員吳新
      竹証稱：查獲機車時，我有摸一下，是剛騎過有溫度，而
      機車鑰匙是由被告口袋拿出來，被告打開置物箱時，有一
      頂與錄影帶作案人戴的安全帽相同，有大頭狗的圖樣等語
      （偵卷第九十頁），並有現場蒐證相片附卷可稽（偵卷第
      三八至五八頁），倘如被告辯稱係他人騎機車作案等語，
      何以機車鑰匙在被告處？倘若係被告未曾到現場，而係證
      人林富雄誤認，則何以證人林富雄指訴均與物證相符？且
      被告自承：案發時上開機車並未曾失竊或借他人使用，且
      為伊騎乘使用等情（原審卷第十四頁、三五頁反面），益
      證當日至上址強盜之歹徒即為被告無誤。被告所辯，應係
      事後卸責之詞，尚難採信。
（三）辯護人辯稱：收銀機取款鈕明確，雖非曾服務過之人，亦
      可輕易打開，且便利商店均有準備備用現金，若被告犯案
      當取該準備金等語；然觀諸辯護人所提收銀機照片，其上
      按鈕數十個，若非有經驗者，無從辨識何者為取款鈕（本
      院卷第五七至五八頁），且證人林富雄、許雅玲分別証稱
      ：收銀機按鈕有五六十個，沒有標示開錢櫃的按鈕，是設
      定其中一個空白鍵作為開啟，只有在全家便利店作過才知
      道，而歹徒自呼喊搶劫至離開該店前後僅歷時四秒鐘，且
      是準確打開收銀機，直接將千元鈔取走等語（偵卷第八十
      頁，第八一頁，原審卷第一三一頁，第一三二頁反面，本
      院卷第八一頁反面），顯見作案者對收銀機之按鈕位置均
      甚為熟稔，核與被告曾為該便利商店員工，對該收銀機操
      作，知之甚詳等情，亦相吻合，至於週轉金乙事，證人許
      雅玲証稱：大夜班是有週轉金，用牛皮紙包，一般藏在櫃
      檯下面，自己知道的地方，員工大概都知道，因為是舊人
      教新人，會藏的地方差不多等語（本院卷第八一頁），是
      辯護人指稱有週轉金一事，即非無據，至於辯護人辯稱：
      若被告犯案，應會取該週轉金，然未取，故應非被告所犯
      等語，惟查：如前所述，被告取收銀機款項之時間，僅費
      時約四秒左右，而所謂週轉金係藏在櫃檯下，觀諸現場照
      片所示，欲自櫃檯外取，尚隔一櫃檯，且須彎身向下等情
      （偵卷第四八頁），則縱知藏放地點，如欲自取，亦屬費
      時費力，並增風險，且強盜者未全部搜括財物，必有其風
      險考量，蓋取易得之財物，以利迅速脫身免遭逮捕，因此
      ，不能以未搜刮全部財物，即反推論未強盜，從而，辯護
      人辯稱：被告知悉週轉金，然未取，故非被告所為等語，
      尚難採信。
（四）被告稱：伊罹患有躁鬱症乙節，原審將其送請台北市立聯
      合醫院為精神鑑定結果，認其於行為時之精神狀態並未達
      已達心神喪失或精神耗弱之情形，此有該院九十四年十二
      月八日北市醫松字第九四三五二九六四ＯＯ號函檢附之精
      神鑑定報告書一份附卷可憑（原審卷第一六七至一七一頁
      ），自難據以解免刑責。
（五）證人甲○○稱：我朋友站在櫃檯旁，離我約一、二公尺，
      被告並未拿刀向她等語（本院卷第八二頁），並有錄影翻
      拍照片在卷可參（偵卷第五一頁），衡諸被告係強盜超商
      之收銀機等情，則證人甲○○之友人，固然在場，然尚難
      認被告對之有何強盜犯意或犯行，附此敘明。
綜上，事證明確，被告所辯均不足採，其犯行堪以認定科。
三、核被告所為，係犯刑法第三百三十條第一項之加重強盜罪。
    原審以事證明確，予以論罪科刑，固非無見，惟有關作案刀
    子，被告否認其所有，且無證據足証係被告所有，而證人甲
    ○○係稱被告持以作案，並非指為被告所有，原審誤認係被
    告所有，尚有未洽，至於被告作案用之安全帽、口罩、手套
    等，原審漏未說明是否沒收，亦有未洽，被告上訴否認犯行
    ，固無理由，惟原判決既有上述可議之處，即屬不能維持，
    應由本院撤銷改判。審酌被告前有施用毒品等前科之素行，
    有本院被告前案紀錄表可參，且年輕力壯，不思以正當手段
    獲取財富，持刀強盜他人財物，嚴重影響居家安寧及社會秩
    序，惟於行搶時未傷害被害人之身體、強盜所得、犯後否認
    犯行及其犯罪動機、犯罪時所受到之刺激、犯罪手段、智識
    程度等一切情狀，量處有期徒刑七年六月。至於被告作案用
    之大頭狗圖案之安全帽及太陽眼鏡、黃色口罩、黑色手套，
    摺疊刀等物，被告否認係其所有，且無證據足認係被告所有
    ，又非違禁物，爰不另為沒收諭知。另扣案摺疊刀一把，業
    據證人甲○○証稱非本案作案刀械，亦非違禁物，亦不為沒
    收諭知。
據上論斷，應依刑事訴訟法第三百六十九條第一項前段，第三百
六十四條，第二百九十九條第一項前段，刑法第三百三十條第一
項，判決如主文。
本案經檢察官呂丁旺到庭執行職務。
中    華    民    國    95    年    5     月    23    日
                  刑事第十八庭  審判長法  官  溫耀源
                                      法  官  段景榕
                                      法  官  周政達
以上正本證明與原本無異。
如不服本判決，應於收受送達後十日內向本院提出上訴書狀，其
未敘述上訴之理由者並得於提起上訴後十日內向本院補提理由書
（均須按他造當事人之人數附繕本）。
                                      書記官  陳菊珍
中    華    民    國    95    年    5     月    24    日
附錄：本案論罪科刑法條全文
刑法第三百三十條
犯強盜罪而有第三百二十一條第一項各款情形之一者，處七年以
上有期徒刑。
前項之未遂犯罰之。


司法院資訊處製作；財團法人民間司法改革基金會備份。
